---
title: "Informe Estadístico Regional Educativo"
output:
  pdf_document: default
  pestablecimientos_document: default
  html_document:
    establecimientos_print: paged
date: "`r Sys.Date()`"
---

```{r setup, include=FALSE}
knitr::opts_chunk$set(echo = FALSE)
library(dplyr)
library(tidyverse)
library(gt)
library(ggplot2)
library(scales)
library(readr)
library(readxl)
library(rgdal)
library(tmap)
library(sp)
```

```{r datos, include=FALSE}
### Datos Mineduc ###
establecimientos <- read.csv(file="data/establecimientos2021.csv", sep=";")
# Observación: los datos de docentes y estudiantes ya vienen filtrados a la 6ta región 
docentes <- read.csv("data/docentes2021.csv")
estudiantes <- read.csv("data/estudiantes2021.csv")


##### Datos para el Mapa #####

variables_comunas <- read.csv2("mapa-coloreado/variables_comunas.csv")
# https://www.ide.cl/index.php/limites-y-fronteras
data_chile <-  readOGR(dsn = 'mapa-coloreado/division_politica', use_iconv = TRUE, encoding = 'UTF-8')

# transformación de los datos al datatype correcto
data_chile$CUT_REG = as.numeric(data_chile$CUT_REG) 
data_chile$CUT_COM = as.numeric(data_chile$CUT_COM)

mapa = data_chile[data_chile$CUT_REG==6, ] # Sólo 6ta región
mapa = spTransform(mapa,CRS("+init=epsg:4326"))
```

```{r filtrado, include = FALSE}
establecimientos <- filter(establecimientos, COD_REG_RBD == 6, ESTADO_ESTAB == 1, MATRICULA == 1)
```

# Establecimientos

Filtramos los datos del Mineduc para la región de O'Higgins. Además, nos quedamos sólo con los establecimientos educacionales que estén funcionando y tengan matrícula. Esto nos deja con `r nrow(establecimientos)` establecimientos educacionales.  

## Dependencia

En los datos del Mineduc la dependencia viene agrupada en 5 categorías. Nosotros la agrupamos en tres: Municipal, Particular Subvencionado y Particular Pagado. La categoría Municipal incluye a los Servicios Locales. Quedan fuera 6 colegios de Corp. de Admin. Delegada.


```{r dependencia-regional}
muni <- function(x) {x==1 || x==5}
part_sub <- function(x) {x==2}
part_pag <- function(x) {x==3}

establecimientos$Municipal <- apply(establecimientos["COD_DEPE2"], 1, muni)
establecimientos$Particular_Sub <- apply(establecimientos["COD_DEPE2"], 1, part_sub)
establecimientos$Particular_Pag <- apply(establecimientos["COD_DEPE2"], 1, part_pag)

depe <- summarise_at(establecimientos, c("Municipal", "Particular_Sub", "Particular_Pag"), sum)

barplot(as.matrix(depe), main = "Dependencia en la Región de O'Higgins", col = "lightblue", xlab="Dependencia", ylab="Frecuencia", ylim=range(pretty(c(0, as.matrix(depe)))))
```
```{r depe-provincia}
depe <- aggregate(establecimientos[c("Municipal", "Particular_Sub", "Particular_Pag")], by=list(establecimientos$NOM_DEPROV_RBD), sum)

rownames(depe) <- depe$Group.1
depe <- depe[, -1]

barplot(t(as.matrix(depe)), beside=T, main="Dependencia", legend=colnames(depe), col=rainbow(3), xlab="Provincia", ylab="Frecuencia", xpd=F)

depe$Total <- apply(depe, 1, sum)
depe["REGION",] <- colSums(depe)

depe
```


### Ruralidad

```{r}
rel_freq <- function(x) {100*sum(x)/length(x)}

ruralidad <- aggregate(establecimientos["RURAL_RBD"], list(establecimientos$NOM_DEPROV_RBD), rel_freq)
ruralidad
```

```{r, include=FALSE}
ruralidad <- function(x) {
  case_when(
    x == 1 ~ "Rural",
    x == 0 ~ "Urbano"
  )
}


dependencia <- function(x) {
  case_when(
    x == 1 ~ "Municipal",
    x == 2 ~ "Particular Subvencionado",
    x == 3 ~ "Particular Pagado",
    x == 4 ~ "Administración Delegada",
    x == 5 ~ "Servicio Local de Educación"
  )
}

establecimientos2 <- mutate(establecimientos,
              ruralidad = ruralidad(RURAL_RBD),
              depe = dependencia(COD_DEPE2)
              )

ggplot(establecimientos2) +
  geom_bar(aes(x = ruralidad, fill = depe))
```

El siguiente mapa muestra la cantidad de establecimientos educacionales rurales por provincia.

```{r mapa}
# Calculamos el porcentaje de establecimientos rurales

dcomunas <- aggregate(x=establecimientos$RURAL_RBD, by=list(establecimientos$COD_COM_RBD), FUN=rel_freq) %>% 
  rename(cod_comuna = Group.1 , freq_rural = x)

##### AÑADIMOS LA COLUMNA QUE QUEREMOS VISUALIZAR AL MAPA DE CHILE #####
variables_comunas <- merge(dcomunas, variables_comunas, by="cod_comuna")

variables_comunas = variables_comunas[match(mapa$CUT_COM,variables_comunas$cod_comuna),] #REORDENAMOS LOS DATOS SEGUN LOS DATOS GEOESPACIALES
columna = variables_comunas$freq_rural #COLUMNA A GRAFICAR

mapa@data = cbind(mapa@data, columna)

##### CREAMOS LOS BINS #####

n = 6 #CANTIDAD DE BINS

max_col = max(columna, na.rm = TRUE)
min_col = min(columna, na.rm = TRUE)

rango   = (max_col-min_col)/n

mybins = seq(0, 100, by = 20)

##### CREAMOS EL MAPA #####

var = 'columna'                                      #nombre de la columna que a?adimos a los datos geoespaciales, por defecto es columna

plot_final = tm_shape(mapa,projection = 3857 ) +     #mapa, sistemas de coordenadas
  tm_polygons(var,                                   #nombre columna
              breaks = mybins,                       #bins
              palette = 'BuPu',                      #paleta a utilizar
              border.col = 'white',                  #color de bordes de las comunas
              border.alpha = 1,                      #opacidad de los bordes 
              title = 'Porcentaje (%)')+             #titulo de la leyenda
  tm_legend(legend.position = c('left','bottom')) +  #Posicion de la leyenda
  tm_layout(title = 'Porcentaje de EE Rurales por Comuna', #titutlo del grafico
            title.size = 1,                                             #escala del titulo
            title.position = c('center','top')) +                       #posicion del titulo 
  tm_layout(inner.margins = c(0.2,0.1,0.1,0.08)) +                      #Para aumentar los bordes, bottom,left,top,right
  tm_text('COMUNA', size = "AREA")                                       #A?adimos el texto 'COMUNA' a cada comuna, con size = 'AREA' metodo que al texto de 'COMUNA' le da un tama?o proporcional al area de la comuna

plot_final
```


### Modalidades de enseñanza

Nos restringimos a colegios de enseñanza media jóvenes. Separamos en las categorías HC, TP y Polivalente (notar que un colegio Polivalente no cuenta como HC ni como TP).

```{r}
cod_ens <- c(paste0("ENS_0",1:9), paste0("ENS_", 10:11))

f_hc <- function(x) { sum(x %in% c(310))!=0 }
f_tp <- function(x) { sum(x %in% c(410, 510, 610, 710, 810))!=0 }

establecimientos$HC <- apply(establecimientos[, cod_ens], 1, f_hc)
establecimientos$TP <- apply(establecimientos[, cod_ens], 1, f_tp)

establecimientos$POLI <- establecimientos$HC & establecimientos$TP
# No consideramos los polivalentes como HC ni TP.
establecimientos$HC <- establecimientos$HC & !establecimientos$POLI
establecimientos$TP <- establecimientos$TP & !establecimientos$POLI

rama <- aggregate(establecimientos[, c("HC", "TP", "POLI")], establecimientos["NOM_DEPROV_RBD"], sum)
rama$TOT_PROV <- apply(rama[, c("HC", "TP", "POLI")], 1, sum)

rama
```

# Estudiantes
Pendiente

# Docentes
Hacemos un análisis similar a nivel docentes en la región de O'Higgins. Nos quedamos con los docentes cuya función principal es la de "Docente de aula" y que estén en establecimientos funcionando.

```{r}
# Nos quedamos solo con docentes en la región de O'Higgins y en establecimientos funcionado.
docentes <- filter(docentes, COD_REG_RBD==6, ESTADO_ESTAB==1, ID_IFP==1)
```

Hay un rotal de `r nrow(docentes)` en la región de O'Higgins. Se distribuyen de la siguiente forma a lo largo de las tres provinicas de la zona:

```{r}
por_prov <- data.frame(
  total = c(sum(docentes$COD_PRO_RBD == 61), sum(docentes$COD_PRO_RBD == 62), sum(docentes$COD_PRO_RBD == 63)),
  row.names = c("CACHAPOAL", "CARDENAL CARO", "COLCHAGUA")
)
por_prov
barplot(t(as.matrix(por_prov)), main = "Docentes por provincia")
```

```{r menciones}
# Docentes por tipo de título (considerando sólo titulados en educación)



tip_tit <- as.matrix(table(filter(docentes, TIT_ID_1==1)$TIP_TIT_ID_1))
tip_tit <- rbind(tip_tit, sum(docentes$TIT_ID_1==2))

names <- c("De Párvulos", "Diferencial", "Básica", "Media", "Parvularia y Básica", "Básica y Media", "Titulados en Otras Áreas")

row.names(tip_tit) <- names
par(mar=c(3, 11, 3, 1))
barplot(t(tip_tit), main="Docentes por tipo de título", horiz=T, las=1, col="lightblue")
```



```{r genero}
genero <- data.frame(
  total = c(sum(docentes$DOC_GENERO==1), sum(docentes$DOC_GENERO==2)),
  row.names = c("Hombre", "Mujer")
)
genero
barplot(t(as.matrix(genero)))
```



