---
title: "Informe Estadístico Regional Educativo"
output:
  word_document: default
  pestablecimientos_document: default
  pdf_document: default
  html_document:
    establecimientos_print: paged
date: "`r Sys.Date()`"
---

```{r setup, include=FALSE}
knitr::opts_chunk$set(echo = FALSE)
library(dplyr)
library(tidyverse)
library(gt)
library(ggplot2)
library(scales)
library(readr)
library(readxl)
library(rgdal)
library(tmap)
library(sp)
library(knitr)
#library(crosstable)

setwd("/Users/valentinagiaconi/Dropbox/IER") 
```

```{r datos, include=FALSE}
# ### Datos Mineduc ###
# docentes <- read.csv2(file="/Users/valentinagiaconi/Dropbox/IER/Directorio-Docentes-2022/20220829_Docentes_2022_20220630_PUBL.csv") 
# docentes<-docentes[docentes$COD_REG_RBD==6,]
# establecimientos <-read.csv2("/Users/valentinagiaconi/Dropbox/IER/Directorio-oficial-EE-2022/20220914_Directorio_Oficial_EE_2022_20220430_WEB.csv") 
# establecimientos<-establecimientos[establecimientos$COD_REG_RBD==6,]
# establecimientos <- filter(establecimientos, COD_REG_RBD == 6, ESTADO_ESTAB == 1, MATRICULA == 1)
# 
# estudiantes <- read.csv2("/Users/valentinagiaconi/Dropbox/IER/Matricula-por-estudiante-2022/20220908_Matrícula_unica_2022_20220430_WEB.csv")
# estudiantes<-estudiantes[estudiantes$COD_REG_RBD==6,]
# 
# 
# 
# ##### Datos para el Mapa #####
# 
# variables_comunas <- read.csv2("/Users/valentinagiaconi/Dropbox/IER/variables_comunas.csv")
# # https://www.ide.cl/index.php/limites-y-fronteras
# data_chile <-  readOGR(dsn = '/Users/valentinagiaconi/Dropbox/IER/DivisionPoliticoAdministrativa2020/COMUNA/COMUNAS_2020.shp', use_iconv = TRUE, encoding = 'UTF-8')
# 
# # transformación de los datos al datatype correcto
# data_chile$CUT_REG = as.numeric(data_chile$CUT_REG) 
# data_chile$CUT_COM = as.numeric(data_chile$CUT_COM)
# 
# mapa = data_chile[data_chile$CUT_REG==6, ] # Sólo 6ta región
# mapa = spTransform(mapa,CRS("+init=epsg:4326"))
# 
# 
# save(mapa,establecimientos,docentes,estudiantes,variables_comunas,file="data_IR2022.RData")

setwd("/Users/valentinagiaconi/Dropbox/IER") 
load("data_IR2022.RData")
```



# Establecimientos

Filtramos los datos del Mineduc para la región de O'Higgins. Además, nos quedamos sólo con los establecimientos educacionales que estén funcionando y tengan matrícula. Esto nos deja con `r nrow(establecimientos)` establecimientos educacionales.  

## Dependencia

En los datos del Mineduc la dependencia viene agrupada en 5 categorías. Nosotros la agrupamos en tres: Municipal, Particular Subvencionado y Particular Pagado. La categoría Municipal incluye a los Servicios Locales. Quedan fuera 6 colegios de Corp. de Admin. Delegada.

NOTAS: 1) Agregar nota al pie sobre SLEP, 2) consideré los Corp. de Admin. Delegada

Comenzamos caracterizando la dependencia a nivel regional.


```{r dependencia-regional}
slep <- function(x) {x==5}
muni <- function(x) {x==1}
part_sub <- function(x) {x==2}
part_pag <- function(x) {x==3}
ad <- function(x) {x==4}

establecimientos$dep<-NA
establecimientos$dep <- ifelse(establecimientos$COD_DEPE2==5,"SLEP",NA)
establecimientos$dep <- ifelse(establecimientos$COD_DEPE2==1,"Municipal",establecimientos$dep)
establecimientos$dep <- ifelse(establecimientos$COD_DEPE2==2,"Part. Subv.",establecimientos$dep)
establecimientos$dep <- ifelse(establecimientos$COD_DEPE2==3,"Part. Pag.",establecimientos$dep)
establecimientos$dep <-ifelse(establecimientos$COD_DEPE2==4,"Adm. Del.",establecimientos$dep)

establecimientos$dep <- factor(establecimientos$dep,levels=c("Municipal","SLEP","Adm. Del.","Part. Subv.","Part. Pag."))
  
depe <- table(establecimientos$dep)

plot_dep<-ggplot(data=establecimientos, aes(x=dep)) +
geom_bar() +
geom_text(stat='count', aes(label=..count..), vjust=-1)+ylab("Número de establecimientos")+xlab("Dependencia")+coord_cartesian(ylim = c(0, 350)) 

# barplot(as.matrix(depe), main = "Dependencia en la Región de O'Higgins", col = "lightblue", xlab="Dependencia", ylab="Número de establecimientos", ylim=range(pretty(c(0, as.matrix(depe)))))
# 
# ggplot(data=depe, aes(x=clarity)) +
# geom_bar() +
# geom_text(stat='count', aes(label=..count..), vjust=-1)
```


```{r, fig.width=10,fig.height=7}
plot_dep
```

También podemos ver como se distribuye la dependencia dentro de cada provincia.

```{r depe-provincia}
establecimientos$NOM_DEPROV_RBD<-factor(establecimientos$NOM_DEPROV_RBD)

tb_dep_pro<-count(establecimientos, NOM_DEPROV_RBD, dep) %>% spread(dep, n, fill = 0)

depe_prov<-gather(data=tb_dep_pro, key="dep", value="Count", colnames(tb_dep_pro)[2:ncol(tb_dep_pro)], factor_key=TRUE)

# depe_prov<-establecimientos %>%  
#   group_by(dep, NOM_DEPROV_RBD) %>% summarize(Count = n())

plot_dep_pro<-ggplot(data=depe_prov,aes(x=NOM_DEPROV_RBD, y=Count, fill=dep)) + geom_bar(stat='identity', position= "dodge")+geom_text(aes(label = Count), vjust = -0.2,position = position_dodge(width = 1))+ylab("Número de establecimientos")+xlab("Provincia")+scale_x_discrete(drop=FALSE)

```

```{r, fig.width=10,fig.height=7}
plot_dep_pro
```

```{r depe-provincia-tabla}
tb_dep_pro<-count(establecimientos, NOM_DEPROV_RBD, dep) %>% spread(dep, n, fill = 0)

nrt<-nrow(tb_dep_pro)
nct<-ncol(tb_dep_pro)
  
tb_dep_pro[nrt+1,2:nct]<-apply(tb_dep_pro[,2:nct],2,sum)
tb_dep_pro[,"NOM_DEPROV_RBD"]<-as.character(tb_dep_pro[,"NOM_DEPROV_RBD"])
tb_dep_pro[nrt+1,"NOM_DEPROV_RBD"]<-"Total Región"

```

```{r}
kable(x=tb_dep_pro,col.names = c("Provincia",colnames(tb_dep_pro)[2:ncol(tb_dep_pro)]), caption = "Número de establecimientos según dependencia en cada provincia de la Región de O'Higgins")
```


### Ruralidad

```{r ruralidad-establecimientos}
rel_freq <- function(x) {100*sum(x)/length(x)}

#ruralidad <- aggregate(establecimientos["RURAL_RBD"], #list(establecimientos$NOM_DEPROV_RBD), rel_freq)
#ruralidad

#depe_rur<-establecimientos %>%  
#group_by(RURAL_RBD, NOM_DEPROV_RBD) %>% summarize(Count = n())

tab_rur<-count(establecimientos, NOM_DEPROV_RBD, RURAL_RBD) %>% spread(RURAL_RBD, n, fill = 0)
colnames(tab_rur)<-c("NOM_DEPROV_RBD","Urbano","Rural")

nrt<-nrow(tab_rur)
nct<-ncol(tab_rur)
  
tab_rur[nrt+1,2:nct]<-apply(tab_rur[,2:nct],2,sum)
tab_rur[,"NOM_DEPROV_RBD"]<-as.character(tab_rur[,"NOM_DEPROV_RBD"])
tab_rur[nrt+1,"NOM_DEPROV_RBD"]<-"Total Región"

tab_rur$porc<-round(100*tab_rur$Rural/(tab_rur$Urbano+tab_rur$Rural),1)
```

```{r}
kable(x=tab_rur,col.names = c("Provincia","Número de EE urbanos","Número de EE rurales","% de EE rurales"), caption = "Número de establecimientos según ruralidad en cada provincia de la Región de O'Higgins")
```


```{r, include=FALSE}
# Genera un gráfico que muestra la relación entre dependencia y ruralidad. No 
# lo incluyo en el documento final.
ruralidad <- function(x) {
  case_when(
    x == 1 ~ "Rural",
    x == 0 ~ "Urbano"
  )
}


dependencia <- function(x) {
  case_when(
    x == 1 ~ "Municipal",
    x == 2 ~ "Particular Subvencionado",
    x == 3 ~ "Particular Pagado",
    x == 4 ~ "Administración Delegada",
    x == 5 ~ "Servicio Local de Educación"
  )
}

establecimientos2 <- mutate(establecimientos,
              ruralidad = ruralidad(RURAL_RBD),
              depe = dependencia(COD_DEPE2)
              )

ggplot(establecimientos2) +
  geom_bar(aes(x = ruralidad, fill = depe))
```

El siguiente mapa muestra la cantidad de establecimientos educacionales rurales por provincia.

```{r mapa}
# Calculamos el porcentaje de establecimientos rurales

dcomunas <- aggregate(x=establecimientos$RURAL_RBD, by=list(establecimientos$COD_COM_RBD), FUN=rel_freq) %>% 
  rename(cod_comuna = Group.1 , freq_rural_estab = x)

##### AÑADIMOS LA COLUMNA QUE QUEREMOS VISUALIZAR AL MAPA DE CHILE #####
variables_comunas <- merge(dcomunas, variables_comunas, by="cod_comuna")

variables_comunas = variables_comunas[match(mapa$CUT_COM,variables_comunas$cod_comuna),] #REORDENAMOS LOS DATOS SEGUN LOS DATOS GEOESPACIALES
columna = variables_comunas$freq_rural_estab #COLUMNA A GRAFICAR

mapa@data = cbind(mapa@data, columna)

##### CREAMOS LOS BINS #####

n = 6 #CANTIDAD DE BINS

max_col = max(columna, na.rm = TRUE)
min_col = min(columna, na.rm = TRUE)

rango   = (max_col-min_col)/n

mybins = seq(0, 100, by = 20)

##### CREAMOS EL MAPA #####

var = 'columna'                                      #nombre de la columna que a?adimos a los datos geoespaciales, por defecto es columna

plot_final = tm_shape(mapa,projection = 3857 ) +     #mapa, sistemas de coordenadas
  tm_polygons(var,                                   #nombre columna
              breaks = mybins,                       #bins
              palette = 'BuPu',                      #paleta a utilizar
              border.col = 'white',                  #color de bordes de las comunas
              border.alpha = 1,                      #opacidad de los bordes 
              title = 'Porcentaje (%)')+             #titulo de la leyenda
  tm_legend(legend.position = c('left','bottom')) +  #Posicion de la leyenda
  tm_layout(title = 'Porcentaje de EE Rurales por Comuna', #titutlo del grafico
            title.size = 1,                                             #escala del titulo
            title.position = c('center','top')) +                       #posicion del titulo 
  tm_layout(inner.margins = c(0.2,0.1,0.1,0.08)) +                      #Para aumentar los bordes, bottom,left,top,right
  tm_text('COMUNA', size = "AREA")                                       #A?adimos el texto 'COMUNA' a cada comuna, con size = 'AREA' metodo que al texto de 'COMUNA' le da un tama?o proporcional al area de la comuna

plot_final
```


### Modalidades de enseñanza

Nos restringimos a colegios de enseñanza media jóvenes. Separamos en las categorías HC, TP y Polivalente (notar que un colegio Polivalente no cuenta como HC ni como TP).

```{r}
cod_ens <- c(paste0("ENS_0",1:9), paste0("ENS_", 10:11))

f_hc <- function(x) { sum(x %in% c(310))!=0 }
f_tp <- function(x) { sum(x %in% c(410, 510, 610, 710, 810))!=0 }

establecimientos$HC <- apply(establecimientos[, cod_ens], 1, f_hc)
establecimientos$TP <- apply(establecimientos[, cod_ens], 1, f_tp)

establecimientos$POLI <- establecimientos$HC & establecimientos$TP
# No consideramos los polivalentes como HC ni TP.
establecimientos$HC <- establecimientos$HC & !establecimientos$POLI
establecimientos$TP <- establecimientos$TP & !establecimientos$POLI

establecimientos$rama<-NA
establecimientos$rama<-ifelse(establecimientos$POLI,"Polivalente",establecimientos$rama)
establecimientos$rama<-ifelse(establecimientos$HC,"HC",establecimientos$rama)
establecimientos$rama<-ifelse(establecimientos$TP,"TP",establecimientos$rama)                         
tab_rama<-count(establecimientos, NOM_DEPROV_RBD, rama) %>% spread(rama, n, fill = 0)

nrt<-nrow(tab_rama)
nct<-ncol(tab_rama)
  
tab_rama[nrt+1,2:nct]<-apply(tab_rama[,2:nct],2,sum)
tab_rama[,"NOM_DEPROV_RBD"]<-as.character(tab_rama[,"NOM_DEPROV_RBD"])
tab_rama[nrt+1,"NOM_DEPROV_RBD"]<-"Total Región"
```

```{r}
kable(x=tab_rama,col.names = c("Provincia","HC","Polivalente","TP","Otros"), caption = "Número de establecimientos según rama en cada provincia de la Región de O'Higgins") #


```


```{r}
# Podemos ver también los datos por provincia.

# rama <- aggregate(establecimientos[, c("HC", "TP", "POLI")], establecimientos["NOM_DEPROV_RBD"], sum)
# rama$TOT_PROV <- apply(rama[, c("HC", "TP", "POLI")], 1, sum)

# rama
```



# Estudiantes
Hacemos un análisis similar al anterior pero ahora a nivel de estudiantes.

En la región de O'Higgins hay un total de `r formatC(nrow(estudiantes),big.mark=",")` estudiantes. Veamos como se distribuyen por provincia.

```{r}
table(estudiantes$NOM_DEPROV_RBD)
```

## Dependencia
```{r dependencia-region-estudiantes}
muni <- function(x) {x==1 || x==5}
part_sub <- function(x) {x==2}
part_pag <- function(x) {x==3 || x==4}

estudiantes$Municipal <- apply(estudiantes["COD_DEPE2"], 1, muni)
estudiantes$Particular_Sub <- apply(estudiantes["COD_DEPE2"], 1, part_sub)
estudiantes$Particular_Pag <- apply(estudiantes["COD_DEPE2"], 1, part_pag)

depe <- summarise_at(estudiantes, c("Municipal", "Particular_Sub", "Particular_Pag"), sum)

options(scipen=999)

barplot(as.matrix(depe), main = "Dependencia en la Región de O'Higgins", col = "lightblue", xlab="Dependencia", ylab="Frecuencia", ylim=range(pretty(c(0, as.matrix(depe)))))
```

## Ruralidad

En la siguiente tabla podemos ver el porcentaje de estudiantes rural por provincia. Notar las diferencias con el porcentaje de establecimientos rurales.
```{r}
ruralidad <- aggregate(estudiantes["RURAL_RBD"], list(estudiantes$NOM_DEPROV_RBD), rel_freq)
ruralidad
```

```{r mapa-estudiantes}
# Calculamos el porcentaje de estudiantes rurales

dcomunas <- aggregate(x=estudiantes$RURAL_RBD, by=list(estudiantes$COD_COM_RBD), FUN=rel_freq) %>% 
  rename(cod_comuna = Group.1 , freq_rural_estud = x)


##### AÑADIMOS LA COLUMNA QUE QUEREMOS VISUALIZAR AL MAPA DE CHILE #####
variables_comunas <- merge(dcomunas, variables_comunas, by="cod_comuna")

variables_comunas = variables_comunas[match(mapa$CUT_COM,variables_comunas$cod_comuna),] #REORDENAMOS LOS DATOS SEGUN LOS DATOS GEOESPACIALES
columna = variables_comunas$freq_rural_estud #COLUMNA A GRAFICAR

mapa@data = cbind(mapa@data, columna)

##### CREAMOS LOS BINS #####

n = 6 #CANTIDAD DE BINS

max_col = max(columna, na.rm = TRUE)
min_col = min(columna, na.rm = TRUE)

rango   = (max_col-min_col)/n

mybins = seq(0, 100, by = 20)

##### CREAMOS EL MAPA #####

var = 'columna'                                      #nombre de la columna que a?adimos a los datos geoespaciales, por defecto es columna

plot_final = tm_shape(mapa,projection = 3857 ) +     #mapa, sistemas de coordenadas
  tm_polygons(var,                                   #nombre columna
              breaks = mybins,                       #bins
              palette = 'BuPu',                      #paleta a utilizar
              border.col = 'white',                  #color de bordes de las comunas
              border.alpha = 1,                      #opacidad de los bordes 
              title = 'Porcentaje (%)')+             #titulo de la leyenda
  tm_legend(legend.position = c('left','bottom')) +  #Posicion de la leyenda
  tm_layout(title = 'Porcentaje de Estudiantes Rurales por Comuna', #titutlo del grafico
            title.size = 1,                                             #escala del titulo
            title.position = c('center','top')) +                       #posicion del titulo 
  tm_layout(inner.margins = c(0.2,0.1,0.1,0.08)) +                      #Para aumentar los bordes, bottom,left,top,right
  tm_text('COMUNA', size = "AREA")                                       #A?adimos el texto 'COMUNA' a cada comuna, con size = 'AREA' metodo que al texto de 'COMUNA' le da un tama?o proporcional al area de la comuna

plot_final
```


## Modalidades de Enseñanza

Consideramos sólo las modalidades de enseñanza para jóvenes.

```{r}
modalidad_est <- as.data.frame(table(estudiantes$COD_ENSE2))[c(5, 7),]
modalidad_est$Var1 <- c("Humanístico-Científica", "Técnico Profesional y Artística")
modalidad_est
```

# Docentes
Hacemos un análisis similar a nivel docentes en la región de O'Higgins. Nos quedamos con los docentes cuya función principal es la de "Docente de aula" y que estén en establecimientos funcionando.

```{r}
# Nos quedamos solo con docentes en la región de O'Higgins y en establecimientos funcionado.
docentes <- filter(docentes, COD_REG_RBD==6, ESTADO_ESTAB==1, ID_IFP==1)
```

Hay un rotal de `r nrow(docentes)` en la región de O'Higgins. Se distribuyen de la siguiente forma a lo largo de las tres provinicas de la zona:

```{r}
por_prov <- data.frame(
  total = c(sum(docentes$COD_PRO_RBD == 61), sum(docentes$COD_PRO_RBD == 62), sum(docentes$COD_PRO_RBD == 63)),
  row.names = c("CACHAPOAL", "CARDENAL CARO", "COLCHAGUA")
)
por_prov
barplot(t(as.matrix(por_prov)), main = "Docentes por provincia")
```

```{r menciones}
# Docentes por tipo de título (considerando sólo titulados en educación)



tip_tit <- as.matrix(table(filter(docentes, TIT_ID_1==1)$TIP_TIT_ID_1))
tip_tit <- rbind(tip_tit, sum(docentes$TIT_ID_1==2))

names <- c("De Párvulos", "Diferencial", "Básica", "Media", "Parvularia y Básica", "Básica y Media", "Titulados en Otras Áreas")

row.names(tip_tit) <- names
par(mar=c(3, 11, 3, 1))
barplot(t(tip_tit), main="Docentes por tipo de título", horiz=T, las=1, col="lightblue")
```



```{r genero}
genero <- data.frame(
  total = c(sum(docentes$DOC_GENERO==1), sum(docentes$DOC_GENERO==2)),
  row.names = c("Hombre", "Mujer")
)
genero
barplot(t(as.matrix(genero)))
```



